臺灣臺北地方法院民事判決
111年度消小上字第2號
上  訴  人  奇亭企業有限公司

法定代理人  蕭麗鈴  
被  上訴人  陳易佐  


上列當事人間返還訂金事件，上訴人對於中華民國111年2月18日
本院臺北簡易庭110年度北消小字第12號判決提起上訴，本院判
決如下：
    主  文
一、上訴駁回。
二、第二審訴訟費用新臺幣1,500元由上訴人負擔。
    理  由
一、按對於小額程序第一審裁判之上訴，非以其違背法令為理由
    ，不得為之，民事訴訟法第436條之24第2項規定甚明。而所
    謂違背法令，係指依同法第436條之32第2項準用第468條所
    定「判決不適用法規或適用不當」及「第469條第1款至第5
    款所定判決當然違背法令」之情形。又小額程序之第二審判
    決，依上訴意旨足認上訴為無理由者，得不經言詞辯論為之
    ，民事訴訟法第436條之29第2款亦有明文。
二、上訴意旨略以：消費者保護法（下稱消保法）第19條之訪問
    交易，其判斷重點在於消費者是否在毫無心理準備下被推銷
    ，而無考慮締約與否之機會。消費者進入家具展之展覽館參
    觀購買商品，因有諸多不同商家產品可供消費者挑選、比較
    ，未使消費者在毫無預期之心理狀態下被推銷，自非屬訪問
    交易，無消保法第19條之適用。本件被上訴人受家具展廣告
    吸引而至家具展覽參觀，並非毫無心理準備而與上訴人簽立
    契約，故不可逕認屬訪問交易，原審認兩造間成立訪問交易
    ，適用法律有所違誤，爰提起上訴等語，並聲明：原判決廢
    棄。
三、本件未經言詞辯論，故無被上訴人之聲明或陳述。
四、本件上訴人提起上訴，主張本件不適用消保法第19條規定，
    原判決逕予適用，有判決違背法令之情事，經核上訴意旨形
    式上符合前開小額程序之上訴合法要件，其提起上訴要屬合
    法，先予敘明。
五、經查：
㈠、按消保法之「訪問交易」，係指企業經營者未經邀約而與消
    費者在其住居所、工作場所、公共場所或其他場所所訂立之
    契約，消保法第2條第11款規定甚明。次按，訪問交易之消
    費者，得於收受商品或接受服務後7日內，以退回商品或書
    面通知方式解除契約，無須說明理由及負擔任何費用或對價
    ，消保法第19條第1項前段定有明文。由此可見，訪問交易
    規範之重點在於「未經邀約」前往消費者住居所、工作場所
    或公共場所等場所推銷，消費者就此突如其來之情境，因心
    理並無預先準備，即可能在欠缺深思熟慮之情形下，囿於企
    業經營者之行銷手法而與之締結契約，故消保法特別就此等
    情形制定7日之猶豫期間規定。
㈡、復參諸消保法第2條第11款之立法理由，載明：「…另參考歐
    盟指令『2011/83/EU』第2條第8款及日本『特定商事交易法』第
    2條第1項等外國立法例，其類似我國『訪問買賣』概念之名詞
    定義中，均包括商品及服務，爰修正名詞及定義。另在『工
    作場所』或『公共場所』從事推銷，均為我國實務所常見，爰
    參考德國民法第312條第1項規定，於定義中增列『工作場所』
    及『公共場所』。…」等語，可見該條之立法目的係考量此種
    交易型態迥異於企業經營者傳統上在店鋪進行銷售而與消費
    者訂立買賣契約，而現代社會商品促銷方式多元，提供之折
    扣優惠生動誘人，訪問交易之買受人通常欠缺事前準備及預
    期之心理狀態，囿於企業經營者之促銷技巧、手段，在未深
    思熟慮情況下即與企業經營者訂立契約，為貫徹保護消費者
    之權益、促進國民消費生活之安全，特別立法規範訪問交易
    之情形。
㈢、綜合前開消保法第2條第11款「訪問交易」之文義及目的解釋
    ，訪問交易實具有「欠缺事前準備」及「未及深思熟慮」之
    特性。又上開消保法第2條第11款所謂「未經『邀約』」，非
    指待相對人為承諾而成立契約之「要約」，故即使消費者對
    企業經營者為要約之意思表示，經企業經營者承諾而成立契
    約，亦不當然非屬消保法第2條第11款之訪問交易，判斷標
    準應係企業經營者是否係應消費者之「邀請」而至特定地點
    行銷。例如公司行號邀請書商至公司內舉辦書籍特賣會，公
    司行號不僅對於展覽之地點具有實質管領力，對於書商展覽
    之書籍類型、折扣數額亦有一定認知，公司就上開資訊一般
    而言亦會通知員工，故公司行號員工如與書商成立買賣契約
    ，難認屬於買賣之訪問交易。
㈣、至於企業經營者自行在特定場所舉辦展覽、特賣會或其他活
    動，誘使消費者至其預先安排行銷之處所，固然係由消費者
    自己主動前往行銷地點，惟該地點非消費者邀請企業經營者
    到場，消費者對於行銷處所展覽、推銷之物品、價格無法完
    全預料，並預作查詢、比價之準備，囿於時間、資訊及行銷
    場所氛圍、情境之心理因素，消費者亦未必得以審慎思考，
    即可能因現場行銷手法而驟然簽立契約，此情形則與企業經
    營者「未經邀約」前往公共場所推銷無異。故消費者因企業
    經營者之要約引誘，至企業經營者預先安排之特定行銷場所
    與之締結契約，屬於消保法第2條第11款之「訪問交易」，
    至為明確。
㈤、本件被上訴人於民國110年9月30日，在網路報名參加「2021
    臺北國際夏季暨秋季聯合旅展」、「第22屆新世紀家具精品
    大展」（下合稱系爭展覽），並於同年10月3日至世貿一館
    參觀系爭展覽，經訴外人即上訴人銷售人員林英方推銷，於
    同日以新臺幣（下同）72,000元之價格，訂購沙發、床頭、
    床頭櫃、後掀床等家具（下稱系爭家具），並給付訂金22,0
    00元乙情，為兩造所不爭執，且有電子郵件、訂購單、信用
    卡簽帳單、LINE對話紀錄為憑（見原審卷第15至23、31至39
    、59至107頁）；觀諸前開訂購單之內容，僅記載購買之品
    項名稱，其餘顏色、金額欄均為空白（見原審卷第59頁），
    被上訴人於110年10月3日訂購系爭家具後，復以通訊軟體請
    林英方傳送型錄，經林英方於同年月5日後陸續傳送型錄照
    片予被上訴人（見原審卷第31至39、61至107頁），堪信被
    上訴人係因上訴人於網路之要約引誘而前往系爭展覽，且囿
    於時間、資訊及行銷場所氛圍、情境之心理因素，因現場上
    訴人推銷人員之推銷而訂購系爭家具，尚未確定購買之家具
    型號、樣式、顏色等具體內容甚明，故兩造間所簽立之買賣
    契約，符合「欠缺事前準備」及「未及深思熟慮」之情形，
    依上開說明，該契約自屬上訴人未經邀約前往公共場所推銷
    之「訪問交易」無疑。
㈥、上訴人雖以行政院消費者保護委員會98年11月12日消保法字
    第0980010203號函釋為據，主張於家具展覽中銷售家具並非
    訪問交易云云。惟觀諸上開函釋內容，載明：「…二、…企業
    經營者倘未經民眾邀約，誘使民眾前往其營業處所，並趁機
    推銷商品，契約成立時，亦無同類商品可供比較，而民眾在
    無心理準備下所生之交易行為，即屬訪問買賣；至於消費者
    於旅展、婚紗展或美食展等大型展覽所為之買賣行為，如消
    費者因企業經營者之邀約或廣告而主動至會場，而與前開定
    義不符者，則無法依消保法第19條規定於收受商品後7日內
    解除契約，…」等語，足見消費者於大型展覽所為之買賣行
    為，不必然非屬消保法第19條之訪問交易，尚須依函釋所載
    定義具體判斷。況本院依憲法第80條所明定法官依據法律獨
    立審判，並參諸釋字第137號、第216號解釋意旨，本得依據
    法律表示不同見解，不受前開函釋之拘束，故上訴人以前揭
    情詞置辯，難認有據。
六、綜上所述，被上訴人因上訴人之要約引誘，至上訴人預先安
    排之系爭展覽行銷場所與之締結契約，且符合「欠缺事前準
    備」及「未及深思熟慮」之情形，自屬消保法第2條第11款
    之「訪問交易」，而有消保法第19條第1項之適用。原判決
    以兩造間成立訪問買賣，認定被上訴人得依消保法第19條第
    1項前段規定解除買賣契約，並依民法第259條第2款規定，
    請求上訴人返還訂金，經核無違背法令之情事。上訴人求予
    廢棄改判，依其上訴意旨足認上訴為無理由，爰不經言詞辯
    論，逕以判決駁回。
七、本件第二審訴訟費用額，確定如主文第2項所示金額，並應
    由上訴人負擔。
八、據上論結，本件上訴顯無理由，依民事訴訟法第436條之32
    第1項、第2項、第449條第1項、第436條之29第2款、第78條
    、第436條之19第1項，判決如主文。
中　　華　　民　　國　　111 　年　　11　　月　　10　　日
                  民事第八庭審判長    法　官  蔡世芳　
　　　　　　　　　　　　　　　　　　　法  官  陳威帆
　　　　　　　　　　　　　　　　　　　法  官  吳佳樺
以上正本係照原本作成。
不得上訴。　　　　　　　　　
中　　華　　民　　國　　111 　年　　11　　月　　10　　日
                                      書記官  黃湘茹